【裁判字號】    89,訴,121
【裁判日期】    900222
【裁判案由】    有關補償事務
【裁判全文】
臺中高等行政法院判決                              八十九年度訴字第一二一號
                              .
    原      告  甲○○
    訴訟代理人  丁○○
    被      告  苗栗縣政府
    代  表  人  乙○○
    訴訟代理人  丙○○
右當事人間因有關補償事務事件，原告不服經濟部中華民國八十九年六月八日經（八
九）訴字第八九○八七三二○號再訴願決定，提起行政訴訟。本院判決如左：
    主  文
原告之訴駁回。
訴訟費用由原告負擔。
    事  實
壹、事實概要：原告原向被告申請許可使用位於苗栗縣苗栗市○○段七八地先地號後
    龍溪新東橋下游左岸之公有河川地，許可期限自民國（下同）八十一年三月十三
    日至八十四年三月十二日止。嗣被告辦理後龍溪第一期高灘地綠美化工程，配合
    省政府水利處辦理低水流路治理，形成兩岸高灘地設施美化及各項遊憩設施，自
    八十六年六月十一日開工，原告以其於河川公地所種植農作物及其他設備遭強制
    剷除而請求補償，為被告否准，經原告數次陳情，被告乃以八十八年三月八日八
    八府建水字第八八○○○二○○三一號函復略以：原告等陳情解決新東大橋河川
    公地補償乙案，經於八十八年二月三日協調結論以每戶單位發放新台幣（下同）
    貳萬元特別救濟金，目前正覓財源簽辦中，原告不服，提起訴願、再訴願均遭決
    定駁回，乃提起本件行政訴訟。
貳、兩造陳述及爭點：
  甲、原告部分：
    一、聲明：
      (一)請求判決再訴願、訴願及原處分均撤銷。
      (二)被告應賠償原告二百零五萬六千九百元。
    二、陳述：
      (一)原告原向被告申請許可使用位於苗栗市○○段七八地先地號後龍溪新東橋下
        游左岸之公有河川地，受許可期限自八十一年三月十三日起至八十四年三月
        十二日止，此有苗栗縣河川公地使用許可書八十一年三月十七日八一府建水
        字第二八一○八號為證。
      (二)嗣後交通部公路局（下稱公路局）政策決定興建苗栗縣內公路東西向快速公
        路─後龍汶水線，公路局為賠償東西向快速公路所經之地徵收土地所造成人
        民種植損失，由所屬公路局東西快速公路中區工程處第六工務段於八十六年
        十二月三日以六段八二─二五八─三二─七五公告，內容為「主旨：公告東
        西向快速公路後龍汶水線Ｅ三○七標17k＋460─22k＋750水流娘至中興交流
        道新闢道路工程範圍內，耕作公有土地（須完成第一次登記且編定為農牧用
        地之原河川浮覆地）名冊、耕作面積。權利人對上述資料認為不符或遺漏者
        ，應於八十六年十二月二十二日前向本段提出，逾期不予受理；並將曾獲得
        地方政府河川許可使用書等證明文件擲送本段，俾利彙整繕造土地整修費特
        別救濟金發放清冊暨發放作業。說明：：：：一、本路段範圍內耕作原河川
        浮覆公地者，如權利人配合工程施工且曾獲得苗栗縣政府河川許可使用者（
        以核准日期較後者為優先權利人），則依每公頃一五三萬元計算，無許可使
        用者或資料不全者，則依每公頃一四三萬一千元計算發給土地整修費特別救
        濟金。二、耕作者如與公地管理機關訂有耕地租賃契約，則依平均地權條例
        第十一條規定補償，不另給予土地整修費。」此有該公告可稽，換言之，該
        公路局有編列預算（即有經費），要補償徵收土地上農作物之損失。但查，
        被告機關為賺取上揭徵收地上農作物補償費，於八十三年五月十一日以八三
        府建水字第○四七一九一號函謂「為整體規劃河川公地及河川新生地，促進
        地方繁榮，自即日起全面停止受理河川公地申請案件『農業使用』，請查照
        」，是原告前開許可證到期，被告機關亦不就原告原申請許可使用坐落苗栗
        市○○段七八地先地號續發河川使用許可書，然八十四年三月十二日原告仍
        然繼續使用上開許可河川公地並種植農作物在案。要求被告就農作物補償，
        為被告所拒，並於八十六年十月強制剷除原告所種植綠竹、芭樂、木瓜等農
        作物。
      (三)被告、訴願及再訴願決定均概以「按在河川區域申請種植農作物者，如因河
        川治理工程設施、政府公用之必要，應撤銷許可，不予任何補償，另未經申
        請許可擅自使用河川者，應予依法取締，不予任何補償，且不受理其補辦使
        用許可；又許可使用期滿欲繼續使用者，應於期滿前三個月內重新申請，逾
        期未申請者，其許可於期限屆滿時消滅，為處分時台灣省河川管理規則第三
        十四條及第四十一條第一項所明定，本件原決定機關略以原處分機關既未核
        准再訴願人繼續使用，其繼續使用自不受法律保障，原處分機關因辦理『後
        龍溪第一期高灘地綠美化工程』自八十六年六月十一日開工，曾函請苗栗市
        公所及公館鄉公所通知有關農民佔耕農作物速予收割遷移，以利工展有案，
        惟再訴願人置之不理，並要求補償，延至八十六年十月原處分機關依法強制
        剷除收回並否准再訴願人補償之請求，揆諸首揭法條規定，自無不合，云云
        」，此乃被告機關移花接木，取巧的領取原告的農作物補償金。
      (四)依行政程序法第六條：行政行為，非有正當理由，不得為差別待遇，及第八
        條：行政行為，應以誠實信用之方法為之，並應保護人民正當合理之信賴等
        行政行為原理原則。被告機關既然對於訴外人陳永泉予以農作物賠償，對於
        原告不應有差別待遇不予賠償，被告亦不應將公路局徵收土地上農作物補償
        金額悉數入其口袋，對於原告另以台灣省河川管理規則之規定未轉發給原告
        ，原告自當不服原處分、訴願及再訴願決定，故提起本件行政訴訟。
      (五)有關農民百姓於河川公地開墾種植農作物，其補償標準應比照東西向快速公
        路中區工程處八十四年五月二十九日用84─249─53─342號函載，有許可者
        全數查估補償，無許可者半數核發，而原告依據苗栗縣政府八十六年度查估
        基準予以計算要求補償農作物一百零四萬六千九百元、噴灌水電設備十二萬
        五千元、被苗栗縣政府告訴竊佔獲判無罪，多次出庭精神損失賠償十二萬元
        ，土地整修救濟金七十六萬五千元（每公頃應發放一五三萬，而原告持有面
        積為零點五公頃），合計應補償二百零五萬六千九百元，應查估補償而不予
        補償，引起民怨，事後又以陳舊之河川管理規則藉以推卸責任，顯屬不當。
      (六)中央政府早已核定龐大補助金一千九百八十五億二千四百萬元，省政府發給
        土地整修費六千二百八十九萬元，見公路局八十六年八月十六日簽，即知當
        時政府為體恤民辛，避免抗爭，影響工程進度，確有編列預算予以逐項一一
        補助，不以河川管理規則或水利法，引用對抗農民百姓，乃屬事實。
      (七)對於本案不予查估補助，究竟是前任縣長何智輝，抑或前任水利課長及主辦
        人員疏忽，或心態不正常，故意刁難，以利紅包落袋，實不得而知。惟同樣
        是新東大橋新建工程，同樣是河川公地，且未辦承租之陳永泉，種植高莖農
        作物綠竹，由苗栗縣政府予以查估核補二十五萬二千元，其他領到補償金者
        究竟有多少？此種黑箱作業，差別待遇之補助方式，豈能折服民心，雖經原
        告申請苗栗縣政府核釋陳永泉補助案內容，惟該府答覆稱屬私人權益，拿公
        家之錢去補助人，是屬私人權益，或是政府之權益，難道政府可以私相收授
        ？檢附苗栗縣政府八八府建土字第八八○○○二六三八五號函、新東大橋新
        建工程農林作物調查估價表、查估基準各項明細申請補助總金額二百零五萬
        六千九百元及台灣苗栗地方法院刑事判決影本等件，請撤銷原處分、訴願及
        再訴願決定。
二、被告部分
  (一)聲明：請判決駁回原告之訴及賠償損害之請求。
  (二)陳述：
    (1)緣被告辦理後龍溪高灘地第一期綠美化工程，係配合經濟部水利處（原臺灣省
      政府水利處）辦理低水流路治理，形成兩岸高灘地施設綠美化及各項遊憩設施
      ，經前往勘查原告佔用面積約五分地，所種植農作物為蕃石榴、木瓜等高莖作
      物，該許可期限至民國八十四年三月十二日止，顯已違反水利法第七十八條「
      主管機關為保護水道，應禁止左列事項1.在行水區內建造、種植、堆置：：足
      以妨礙水流之行為」應予撤銷許可使用。
    (2)被告辦理「後龍溪高灘地第一期綠美化工程」自民國八十六年六月日十一日開
      工，即因新東大橋上、下游兩旁堤外部份仍有農民佔植農作物，據此，被告以
      八十六年七月十五日八六府建水字第九四八二八號函請苗栗市公所、公館鄉公
      所通知有關農民佔耕農作物速予收割遷移，以利工展在案。但原告卻置之不理
      ，並要求補償，延至八十六年十月始由被告依法強制剷除收回，後因體恤該民
      等生計，未依水利法處罰鍰，已近情理。
    (3)次查原告陳訴案件比照東西向快速道路補償標準辦理乙節，惟查上開補償要件
      係指河川公地經升科登錄或浮覆地（新生地）始可比照東西向快速道路案例辦
      理。
    (4)綜上論結，後龍溪高灘地綠美化工程，依據現行臺灣省河川管理規則第三十一
      條（原三十四條修訂）規定，政府公用應撤銷許可，不予任何補償，被告因體
      恤劉君等辛勞墾植河川地，同意發放每戶新台幣貳萬元正特別救援金（並非河
      川公地農作物補償金，應予釐清）。懇請鈞院明察，並賜判決如前開聲明。
    理  由
一、按在河川區域申請許可種植農作物者，如因河川治理工程設施、政府公用之必要
    ，應撤銷許可，不予任何補償，另未經申請許可擅自使用河川者，應依法取締，
    不予任何補償，且不受理其補辦使用許可；又使用許可期滿欲繼續使用者，應於
    期滿前三個月內重新申請，逾期未申請者，其許可於期限屆滿時消滅，分別為處
    分時台灣省河川管理規則第三十四條及第三十一條第一項所明定。
二、本件原告曾於八十一年間向被告申請許可使用苗栗縣苗栗市○○段七八地先後龍
    溪河川公地○點一七○公頃，經被告機關許可，於八十一年三月十七日核發八一
    府建字第二八一○八號苗栗縣河川公地使用許可書，許可期限自八十一年三月十
    三日起至八十四年三月十二日止，上開河川公地使用許可期限屆滿，原告未經被
    告核准繼續使用等情，為兩造所不爭執，並有原告所提苗栗縣河川公地使用許可
    書影本附於本院卷可稽，而上開苗栗縣河川公地使用許可書第七條載明「使用期
    滿仍繼續使用者，應於期限屆滿前一個月呈請本府核定，不能繼續使用者，亦應
    於一個月前呈報，並將本許可河川公地，回復使用當時之原有之狀態連同許可書
    交還本府。」，第九條亦明載：「本許可書所指之河川公地，政府如因水利工程
    設施及其他公務上之需要時，得隨時收回並不負賠償責任，：：：」，本件上開
    河川公地既未經被告准許繼續使用，原告再予以使用，自屬無使用許可。而被告
    為辦理「後龍溪第一期高灘地綠美化工程，因新東大橋上、下游兩旁堤防外部份
    仍有農民佔植農作物，而於八十六年七月十五日八六府建水字第○九四八二八號
    函請苗栗市公所及公館鄉公所通知有關農民占耕農作物速予收割遷移，原告未予
    以收割遷移，經被告機關於八十六年十月間依法予以強制剷除收回，原告乃以其
    於河川公地所種植農作物其其他設備遭被告強制剷除而請求補償。亦有苗栗縣政
    府八十六年七月十五日八六府建水字第○九四八二八號函影本、簽附於原處分卷
    可參（見原處分卷第六十七頁至第七十頁、第八十三頁）及原告所提刑事傳票影
    本、台灣苗栗地方法院檢察署八十六年度偵字第三七五一號起訴書影本、台灣苗
    栗地方法院八十七年度易字第三六八號刑事判決書影本等件附卷可稽，本件被告
    既係因公務上之需要而須收回使用上開河川公地，則依首揭規定及苗栗縣河川公
    地使用許可書之約定，被告不負補償或賠償責任，被告否准原告補償之請求，並
    無不合。
三、原告雖數次陳情，主張應比照東西快速道路用地及新東大橋工程用地予以補償原
    告二百零五萬六千九百元等情，被告則於八十八年三月八日府建水字第八八○○
    ○二○○八八七號函復原告以：其陳情解決新東大橋河川公地補償乙案，經於八
    十八年二月三日協調結論以每戶單位發放二萬元特別救濟金，目前正覓財源簽辦
    中；原告雖主張應比照東西快速道路用地及新東大橋工程用地予以補償原告二百
    零五萬六千九百元。然依上述苗栗縣河川公地使用許可書載明，不予補償或賠償
    ，而該特別救濟金並非法定補償範圍，被告以原告在河川公地種植之辛勞，自行
    斟酌其財力狀況及實際情形發給每戶單位二萬元特別救濟金，於被告行政裁量範
    圍內並無違法或不當之處。原告不服，提起訴願及再訴願均遭決定駁回，亦無不
    合。原告雖又以位於同處隔鄰之陳永泉有得到補償，而其未受補償認有違公平云
    云，然查陳永泉之受補償係因新東大橋工程用地之需，而由建設局予以簽請補償
    ，分別經證人即苗栗縣政府建設局土木課之承辦人員林文雄及陳永泉證述在卷（
    見本院卷第一四五頁及第一五五頁至第一五七頁），並有苗栗縣建設局八十四年
    十一月十八日簽附於原處分卷可參，而於新東大橋進行工程時原告另位於該工程
    所需地與陳永泉鄰近之土地亦有補償，亦為原告所不爭執，本件原告原所許可之
    河川公地，則係被告收回做為「後龍溪高灘地第一期綠美化工程」之用地，亦經
    本院受命法官至現場勘驗，有勘驗筆錄及勘驗略圖在卷可稽，二者工程並不相同
    ，不得比附為補償之依據。
四、綜上所述，被告依台灣省河川管理規則及苗栗縣河川公地使用許可書之約定，否
    准原告補償之請求，所為之處分核無違誤，一再訴願決定遞予維持，亦無不合，
    原告前開主張，均無可採，其訴請撤銷原處分、訴願及再訴願決定非有理由，應
    予駁回。被告將未繼續許可原告使用之河川公地收回作為被告之「後龍溪高灘地
    第一期綠美化工程」之用地，原告原許可使用之河川公地後未經繼續獲准許可之
    河川公地交還，因而告訴竊占雖經判決無罪及要求原告自行收割遷移而原告不自
    行收割遷移依苗栗縣河川公地使用許可書之約定強制剷除河川公地上之農作物亦
    無不合，原告請求應予補償亦無理由，應併予駁回。
據上論結，本件原告之訴為無理由，爰依行政訴訟法第第一百九十五條第第一項後段
、第九十八條第三項前段，判決如主文。
中    華      民      國      九十    年      二      月     二十二     日
                    臺 中 高 等 行 政 法 院 第 三 庭
                                   審 判 長 法 官 王 茂 修
                                            法 官 許 金 釵
                                            法 官 莊 金 昌
右正本證明與原本無異。
如不服本判決，應於判決送達後二十日內向本院提出上訴書狀，其未表明上訴理由者
，應於提起上訴後二十日內向本院提出上訴理由書（依對造人數附具繕本）；如於本
判決宣示或公告後送達前提起上訴者，應於判決送達後二十日內補提上訴理由書（須
附繕本）。未表明上訴理由者，逕以裁定駁回。
提起上訴應預繳送達用雙掛號郵票拾份(每份三十四元)。
中    華    民    國       九十      年      二      月     二十二      日
                                   法 院 書 記 官 蔡 宗 融


司法院資訊處製作；財團法人民間司法改革基金會備份。
